臺灣橋頭地方法院民事判決　　　　　　 111年度勞訴字第21號
原　　　告　林錦明　
　　　　　　陳國基　
　　　　　　謝濟全　
　　　　　　邱偉仁　
　　　　　　陳俊仁　
　　　　　　周合德　
　　　　　　李景星　
共　　　同
訴訟代理人　張弘康律師
被　　　告　台灣中油股份有限公司

法定代理人　李順欽　
訴訟代理人　鄞榮生　
上列當事人間給付退休金差額事件，本院於民國111 年1 月21日
言詞辯論終結，判決如下：
    主  文
一、被告應分別給付原告如附表「應補發金額」欄所示之金額，
    及各自如附表「利息起算日」欄所示之日起至清償日止，按
    週年利率5%計算之利息。
二、訴訟費用由被告負擔。
三、本判決第一項得假執行。但被告各以如附表「應補發金額」
    欄所示之金額為原告供擔保後，各得免為假執行。
    事實及理由
一、原告起訴主張：原告均任職被告擔任林園廠東區儲運課員工
    ，屬勞動基準法（下稱勞基法）之勞工。依勞基法第84條之
    2 之規定，原告退休金給予標準，應依其工作年資在勞基法
    施行前、後，分別依臺灣省工廠工人退休規則（下稱退休規
    則）第9 條第1 款及勞基法第55條第1 項之規定計算之。原
    告均已各自附表「舊制年資結清日期」欄所示之日期結清舊
    制年資退休金。惟原告任職期間每月均領有「夜點費」（下
    稱系爭夜點費），該夜點費屬原告固定、常態所得預期之工
    作報酬，具「勞務對價性」及「經常性給與」之性質，屬工
    資之一部分，應列入平均工資計算。被告未將系爭夜點費計
    入原告平均工資計算，致分別短少給付如附表「應補發金額
    」欄所示之金額，被告並應自附表「利息起算日」欄所示之
    日起，對原告分別負給付遲延之責。爰依退休規則第9 條第
    1 款、勞基法第55條第1 項第1 款、第3 項、第84條之2 等
    規定，提起本件訴訟等語。並聲明求為判決：被告應分別給
    付原告如附表「應補發金額」欄所示之金額，及各自如附表
    「利息起算日」欄所示之日起至清償日止，按週年利率5%計
    算之利息。
二、被告則以：系爭夜點費係源於被告所設置台灣油礦探勘處，
    於民國38年3 月1 日由該處處長簽准以夜間膳食津助，該處
    於41年11月4 日以台探總（41）字第2591號函公布各礦場鑽
    井供值夜班繼續8 小時認定方式，於41年12月2 日解釋為鑽
    井工值夜班餐費，以自午夜至次早繼續8 小時者支領為原則
    ，但為顧及兩班值班人員，可以包括午夜繼續8 小時計算，
    並經於42年明告以應附有購買餐點之支出憑證單據作為報銷
    憑證，前開事實業經臺灣高等法院95年度勞上字第88號及10
    4 年度勞上易字第27號等民事判決認定在案，足見被告發放
    夜點費初始確為考量值夜班勞工有進食之必要，本於體恤值
    夜班勞工辛勞之目的，以補貼相當於餐費額度之恩惠性、勉
    勵性給與。再者，夜點費額度歷經數次調整，調整次數、金
    額幅度與薪資無關，被告曾於79年7 月20日以（79）油人字
    第79072065號函示「‧‧‧衡酌目前誤餐費、夜點費額度已
    達一般餐點消費水準以上，且行政院所定國內差旅費中膳雜
    費每日僅300 至450 元，是以本（80）年度仍維持現行標準
    」等語。又歷年物價指數升高，國內消費水平提升，並經被
    告與工會協商之結果，訂立現行夜點費制度：「下午5 時以
    後連續工作達4 小時以上者，逾下午9 時核給小夜點費250
    元，逾零時核給大夜點費400 元‧‧‧」，將體恤勞工職業
    之辛勞及配合公司輪班制度，恩惠性、勉勵性及獎勵之給與
    。被告發給員工初、深夜點心費之金額均係固定，不因員工
    自身勞務提供內容不同而有所差別，可見夜點費之給付與勞
    務提供非必然相關；又夜點費額度歷年調整之時間與幅度不
    一，其中幅度係參考國內差旅費中膳雜費及物價指數，非關
    員工薪資結構，可見夜點費與勞務提供非必然相關，不具工
    資之勞務對價性等語為辯。並聲明：原告之訴駁回。
三、兩造不爭執之事項：
  ㈠原告前均受僱於被告，均擔任林園廠東區儲運課員工，均屬
    勞基法之勞工。原告係於109 年7 月1 日結清舊制年資。
  ㈡被告為24小時全天候連續性現場作業之工作型態，其工廠作
    業方式採24小時按日班、小夜班及大夜班之3 班輪流作業，
    各班工作性質相同，僅服勤時間不同，為原告於受僱時即已
    知悉，並為勞動契約之內容。
  ㈢被告按實際值勤員工輪值發給之大、小夜班夜點費於97年1
    月1 日分別調整為400 元、250 元。員工如有調職代班或請
    假，夜點費則歸代班人領取。
  ㈣被告發給之「夜點費」每人每日金額相同，不因員工作業種
    類及職等而有差異。
  ㈤原告「舊制年資基數（個）」關於勞基法施行前、後，及「
    平均夜點費」關於舊制結清前3 個月、6 個月之計算，均如
    附表所載。
  ㈥被告給付原告舊制結算前之退休金時，未將系爭夜點費納入
    計算平均工資。若認夜點費屬平均工資之一部，原告主張全
    部有理由，被告分別短少發給原告如附表「應補發金額」欄
    所示之退休金，被告應給付之利息起息日亦如附表「利息起
    算日」所示。
四、本件之爭點：
  ㈠系爭夜點費是否屬於勞基法第2 條第3 款所定之工資，而應
    納入平均工資計算退休金？
  ㈡原告請求被告補發如附表「應補發金額」欄所示金額暨遲延
    利息，有無理由？
五、本院得心證之理由：
  ㈠系爭夜點費是否屬於勞基法第2 條第3 款所定之工資，而應
    納入平均工資計算退休金？
  ⒈按工資係謂勞工因工作而獲得之報酬；包括工資、薪金及按
    計時、計日、計月、計件以現金或實物等方式給付之獎金、
    津貼及其他任何名義之經常性給與均屬之，勞基法第2 條第
    3 款定有明文。故計付原告之工資，係指勞工因工作而獲得
    之報酬，且屬經常性之給與。至於所謂「經常性給與」，是
    工資給付型態其中之一，某項給付之給付是否經常，可用以
    判斷該項給付是否為工資之依據之一。又判斷某項給付是否
    為工資，應具體認定，不因形式上所用名稱為何而受影響；
    而恩惠性給與係指雇主為改善勞工生活所為之補助性、偶然
    性、任意性或勉勵性等臨時起意而與工作無關之給與。另工
    作時間及場所等為工作環境之一部分，均與勞務提出間有密
    切相關，故如一般觀念可認為是酬庸或彌補勞工提供之勞務
    本身之特殊辛勞與負擔，而直接對勞工所提出勞務附加地為
    更進一步之報償，應可肯認其為工資。
  ⒉查被告所屬人員之工作型態為24小時分日班、大夜班、小夜
    班三班輪流作業，系爭夜點費係原告前因輪值大、小夜班而
    得申報領取，金額固定，不因工作內容、年資、職級不同，
    員工一經輪值大、小夜班即得領取，且原告於舊制結清前3
    個月、前6 個月，經被告核發系爭夜點費之平均金額如附表
    「平均夜點費」欄所載等情，為兩造所不爭執（見本院卷第
    83至84頁），可知其等每月均額外領取4 、5 千餘元之夜點
    費，差異尚微，顯見原告輪值大、小夜班，並非偶而為之，
    則此一工作型態具有常態性。況於夜間工作，不利於勞工之
    生活及健康，故就工作內容相同之日班、小夜班、大夜班勞
    工，給與不同之工資，應屬合理，亦不違反勞基法關於薪資
    平等原則之規定。系爭夜點費係被告因原告於特殊工作時間
    工作，所為之給付，其本質為其等於該時段工作所獲得之報
    酬，具有「勞務對價性」自明，且原告任職數十年間，每個
    月均領有系爭夜點費，亦見系爭夜點費之給付具有「經常性
    」。
  ⒊被告雖辯稱：依被告發放夜點費沿革、夜點費金額固定、不
    因員工自身勞務提供內容不同而有所差別，屬恩惠性給與，
    不具勞務對價性，不應列入工資計算退休金云云。惟依勞基
    法第2 條第3 款規定就工資所為定義，僅須符合勞工因工作
    而獲得之報酬，以現金或實物等方式之經常性給與均屬之，
    被告給付內容之變動，並不影響係屬勞工於夜間工作報償之
    性質。而原告每月固定輪值大、小夜班，按月領取夜點費，
    並非偶一為之，而屬經常性所得報酬，且系爭夜點費領取之
    條件即為夜間工作，與日班員工相較顯已具備特殊差異之工
    作條件，核屬經常性提供勞務所得報酬，均如前述，且公司
    是否由全廠員工輪值夜班，而非由固定員工專職夜班，乃雇
    主基於公司管理、員工健康、工作效率、事業特殊性等諸多
    層面考量，雇主發給員工之費用，是否為工作所附加之報償
    ，仍應視該費用之內容而定。又工資報酬中某些項目，如伙
    食津貼、交通津貼等，並不因經驗、學歷、技能、勞力度、
    勞心度、年資、職級不同而有差異，而均係給與相同數額，
    即採取一致性之給與，且原告於例假日、休假日工作時亦未
    加倍發給。故被告辯稱系爭夜點費係工資給付以外之恩惠性
    給與，並非勞工工作之對價云云，應無足採。
  ⒋被告固援引臺灣高等法院95年度勞上易字第88號及104 年度
    勞上易字第27號等民事判決，抗辯上揭判決均認定夜點費非
    屬工資，進而主張系爭夜點費不可列入原告之平均工資以計
    算退休金云云。惟查，系爭夜點費係工資，應列入平均工資
    以計算原告之退休金，業經本院認定如前述。臺灣高等法院
    前揭判決，對本件而言，亦無法律上之拘束力。從而，被告
    執前開民事判決，據以為抗辯，亦無足採。
  ⒌依上所述，夜點費既屬工資之一部分，自應納入平均工資計
    算退休金。從而，原告主張夜點費屬於勞基法規定之工資，
    應列入平均工資以計算退休金乙節，即屬有據。
  ㈡原告請求被告補發如附表「應補發金額」欄所示金額暨遲延
    利息，有無理由？
  ⒈系爭夜點費既屬工資之一部分，即應納入平均工資計算。因
    被告給付原告依舊制年資結算退休金時，均未將其在職期間
    每月所領取之夜點費列入平均工資計算，且如原告之主張有
    理由，被告應給付原告各如附表「應補發退休金」欄所示退
    休金差額，及如附表「利息起算日」欄所示之日起至清償日
    止，按週年利率5%計算之利息乙節，為兩造所不爭執（見本
    院卷第83至84頁）。
  ⒉從而，原告依退休規則第9 條第1 款、勞基法第55條第1 項
    第1 款、第3 項、第84條之2 等規定，請求被告給付各如附
    表「應補發退休金」欄所示之金額，及各自附表「利息起算
    日」欄所示之日起至清償日止，按週年利率5%計算之利息，
    即屬有據，應予准許。
六、綜上所述，原告依據退休規則第9 條第1 款、勞基法第55條
    第1 項第1 款、第3 項、第84條之2 等規定，請求被告給付
    各如附表「應補發退休金」欄所示之金額，及各自如附表「
    利息起算日」欄所示之日起至清償日止，按週年利率5%計算
    之利息，為有理由，應予准許。
七、本件為勞動事件，且就勞工之給付請求為被告即雇主敗訴之
    判決，依勞動事件法第44條第1 項規定，應依職權宣告假執
    行，另依同條第2 項規定，應依職權同時宣告被告預供擔保
    後得免為假執行，爰諭知如主文第三項所示。
八、本件事證已臻明確，兩造其餘攻擊防禦方法及所舉證據，經
    核與本件判決結果不生影響，爰不一一論述，附此敘明。
九、據上論結，本件原告之訴為有理由，判決如主文。
中    華    民    國   111    年    2     月    9     日
                       勞動法庭  法  官  張維君
以上正本係照原本作成。
如對本判決上訴，須於判決送達後20日內向本院提出上訴狀。如
委任律師提起上訴者，應一併繳納上訴審裁判費。
中    華    民    國   111    年    2     月    9     日
                                 書記官  曾秀鳳
　
附表：
┌──┬───┬───────┬─────────────┬─────────────┬─────┬───────┐
│編號│姓名  │舊制年資清算日│舊制年資基數（個）        │平均夜點費（新臺幣，下同）│應補發金額│利息起算日    │
│    │      │期（民國）    │                          │                          │          │              │
├──┼───┼───────┼────────┬────┼──────┬──────┼─────┼───────┤
│1   │林錦明│109 年7 月1 日│勞動基準法實施前│ 0.00000│退休前3 個月│5,300.0000元│204,692元 │109 年8 月1 日│
│    │      │              ├────────┼────┼──────┼──────┤          │              │
│    │      │              │勞動基準法實施後│38.50000│退休前6 個月│5,316.6667元│          │              │
├──┼───┼───────┼────────┼────┼──────┼──────┼─────┼───────┤
│2   │陳國基│109 年7 月1 日│勞動基準法實施前│14.33333│退休前3 個月│5,250.0000元│230,117元 │109 年8 月1 日│
│    │      │              ├────────┼────┼──────┼──────┤          │              │
│    │      │              │勞動基準法實施後│30.66667│退休前6 個月│5,050.0000元│          │              │
├──┼───┼───────┼────────┼────┼──────┼──────┼─────┼───────┤
│3   │謝濟全│109 年7 月1 日│勞動基準法實施前│ 0.00000│退休前3 個月│4,800.0000元│187,783元 │109 年8 月1 日│
│    │      │              ├────────┼────┼──────┼──────┤          │              │
│    │      │              │勞動基準法實施後│38.00000│退休前6 個月│4,941.6667元│          │              │
├──┼───┼───────┼────────┼────┼──────┼──────┼─────┼───────┤
│4   │邱偉仁│109 年7 月1 日│勞動基準法實施前│ 5.83333│退休前3 個月│5,433.3334元│233,633 元│109 年8 月1 日│
│    │      │              ├────────┼────┼──────┼──────┤          │              │
│    │      │              │勞動基準法實施後│37.16667│退休前6 個月│5,433.3334元│          │              │
├──┼───┼───────┼────────┼────┼──────┼──────┼─────┼───────┤
│5   │陳俊仁│109 年7 月1 日│勞動基準法實施前│ 0.00000│退休前3 個月│5,116.6667元│158,329元 │109 年8 月1 日│
│    │      │              ├────────┼────┼──────┼──────┤          │              │
│    │      │              │勞動基準法實施後│39.50000│退休前6 個月│4,008.3334元│          │              │
├──┼───┼───────┼────────┼────┼──────┼──────┼─────┼───────┤
│6   │周合德│109 年7 月1 日│勞動基準法實施前│ 4.00000│退休前3 個月│4,983.3334元│185,233元 │109 年8 月1 日│
│    │      │              ├────────┼────┼──────┼──────┤          │              │
│    │      │              │勞動基準法實施後│42.00000│退休前6 個月│4,350.0000元│          │              │
├──┼───┼───────┼────────┼────┼──────┼──────┼─────┼───────┤
│7   │李景星│109 年7 月1 日│勞動基準法實施前│10.16667│退休前3 個月│5,166.6667元│226,404元 │109 年8 月1 日│
│    │      │              ├────────┼────┼──────┼──────┤          │              │
│    │      │              │勞動基準法實施後│34.83333│退休前6 個月│4,991.6667元│          │              │
└──┴───┴───────┴────────┴────┴──────┴──────┴─────┴───────┘